【裁判字號】    92,上重訴,23
【裁判日期】    921231
【裁判案由】    殺人等
【裁判全文】
臺灣高等法院高雄分院刑事判決                    九十二年度上重訴字第二三號
    上  訴  人  臺灣高雄地方法院檢察署檢察官
    上  訴  人
    即  被  告  戊○○
    選任辯護人  林維毅律師
                郭一成律師
    上  訴  人
    即  被  告  己○○
    選任辯護人  賴鴻鳴律師
                劉錦勳律師
                莊信泰律師
    上  訴  人
    即  被  告  丙○○
    選任辯護人  史乃文律師
    上  訴  人
    即  被  告  甲○○
    被      告  乙○○
    右二人共同
    選任辯護人  施旭錦律師
右上訴人等因被告殺人等案件，不服臺灣高雄地方法院九十二年度重訴字第一六號中
華民國九十二年九月十五日第一審判決（起訴案號：臺灣高雄地方法院檢察署九十一
年度偵字第二五六五○號），提起上訴，本院判決如左：
      主  文
原判決關於戊○○、丙○○部分及己○○共同殺人暨定執行刑部分均撤銷。
戊○○共同殺人，處無期徒刑，褫奪公權終身。
己○○共同殺人，處無期徒刑，褫奪公權終身。
丙○○共同殺人，處有期徒刑拾年，褫奪公權陸年。
其他上訴駁回。
己○○前開撤銷改判部分所處之刑，與駁回上訴之侵占部分，所處有期徒刑肆月，應
執行無期徒刑，褫奪公權終身。
      事  實
一、戊○○、己○○、丙○○、甲○○等人均彼此認識並有交情；而戊○○與胡家豪
    間，因胡家豪前於戊○○經營之中古車行兼職擔任業務工作，雙方因佣金問題時
    生齟齬。民國九十一年十一月二十日凌晨三時許，胡家豪電邀友人洪瓊宗至高雄
    市前金區○○○街一○四號二樓戊○○經營之「鈴俐時尚酒吧」，欲找戊○○商
    議佣金問題，及至是日凌晨三時三十分許，洪瓊宗駕駛車號ＺＭ－二六四○號自
    用小客車載胡家豪抵達「鈴俐時尚酒吧」，二人先與胡家豪事先約好之友人張欽
    棠同桌飲酒。此時戊○○因與己○○在外飲酒，亦事先以行動電話向當時在酒吧
    一樓之丙○○確認胡家豪已到達酒吧後，隨即與己○○二人開車返回酒吧，途中
    戊○○告知己○○，回酒吧後要訓斥胡家豪等語。嗣戊○○返回酒吧後，便邀請
    胡家豪與洪瓊宗同桌飲酒，己○○亦陪在一旁飲酒。席間，戊○○出言數落訓斥
    胡家豪，不久，戊○○見有客人到酒吧捧場，遂先行過去招呼，洪瓊宗亦走出酒
    吧接聽行動電話，獨留己○○與胡家豪同桌飲酒，因胡家豪數度要戊○○過來飲
    酒，引起己○○不滿，二人發生衝突，戊○○見狀示意己○○帶胡家豪到酒吧外
    處理，己○○即與戊○○共同基於殺人之不確定犯意，由己○○將胡家豪強押到
    酒吧一樓騎樓，隨即要將胡家豪強押上停放於酒吧騎樓旁（即光復三街路旁），
    洪瓊宗所駕駛之ＺＭ－二六四○號自用小客車內，因無法取得鑰匙而作罷。己○○旋即又將胡家豪押往停放於酒吧對街即文武二街旁，平日由丙○○駕駛之車號
    Ｊ五－○三五三號自小客車內，因胡家豪反抗，己○○遂先徒手毆打胡家豪，並
    叫與之有殺人不確定犯意聯絡之丙○○拿鋁球棒給他，此時胡家豪趁隙逃脫，甲○○在旁見聞，竟基於幫助己○○等人傷害、妨害自由之犯意，推擠拉扯胡家豪
    ，使胡家豪無法即時逃離現場，致使己○○得以承上開犯意，持丙○○交付之鋁
    球棒繼續毆擊胡家豪之腿部及手臂，胡家豪因而傷重無法行動，戊○○之妻王詩
    岑見狀，請丙○○上前制止，惟丙○○僅上前將鋁球棒取回放於一樓吧台旁，王
    詩岑則上樓將上情告知戊○○，戊○○未置可否，僅要王詩岑先行回家。而己○○仍續將腿部已受重創之胡家豪押入前述自小客車後座，叫喚丙○○過來開車，
    並帶刀子。此時，戊○○從酒吧二樓下樓，見狀亦直呼丙○○過去開車，丙○○
    聞言，從吧台上拿取一支水果刀後過去開車，戊○○隨後拿一包鹽巴交給丙○○
    ，接著己○○追問鋁球棒去處，丙○○答以放在酒吧內，己○○隨即叫戊○○將
    鋁球棒拿過來，戊○○轉身拿取鋁球棒，並指示「載出去處理！」（台語）等語
    ，丙○○隨即駕駛右揭開車號Ｊ五－○三五三號自小客車後載胡家豪及己○○離
    去。
二、己○○在車內告知丙○○將車開往高雄縣大樹鄉方向，惟因丙○○對前往大樹鄉
    路線不熟，即自行將車開往高雄縣大寮鄉偏遠處，及至同日凌晨五時十分許，車
    行至高雄縣大寮鄉○○村○○路往南方向三○○公里處東向高屏溪河床產業道路
    內近七○○公尺之偏遠處，己○○即喝令胡家豪以爬行方式爬出車外，胡家豪下
    車後，即向丙○○懇求，丙○○乃以其所有0000000000號行動電話撥打戊○○所
    使用0000000000號行動電話，撥通後，交由胡家豪與戊○○對話，電話中，胡家
    豪一再要求戊○○不要如此待他。戊○○已知胡家豪身陷之處境，應可預見其不
    利之結果，而容任該結果之發生，未出言制止，己○○待胡家豪掛斷電話後，為
    恐他人發現犯行，並防止胡家豪對外聯絡求援，即命胡家豪交出身上所有皮包、
    證件及手機等足以辨識其身分之物，惟因胡家豪身著背心，其中一支GSP1800型
    手機置於襯衫胸口處未被發現，己○○即承上開傷害犯意，先接續持鋁球棒毆擊
    胡家豪腿部、背部數下，經丙○○制止後始罷手，另拿出水果刀在胡家豪後背腰
    部劃四刀，再用鹽巴灑在劃傷之傷口上，丙○○見此即對己○○說：「走了」，
    惟己○○卻回稱：「如果今天他（指胡家豪）不出事，換我有事」等語，丙○○
    聞言，竟未加制止，逕自前去倒車。斯時，己○○於預見胡家豪死亡之結果，而
    其結果之發生亦不違背其本意下，又持鋁球棒猛力毆擊胡家豪後腦部四下，丙○○於倒車時見狀亦預見胡家豪死亡之結果，而容任該結果之發生，未前往制止，
    隨即開車載己○○離開現場。途中，丙○○接獲戊○○來電詢問結果，經丙○○
    告知上情後，戊○○亦未指示將胡家豪送醫，對其死亡結果之發生，亦不違背其
    本意，僅要丙○○、己○○二人前往高雄市○○路上「萊茵河餐廳」見面，己○○於車行經高雄縣鳳山市○○路某處，將鹽巴隨意往車外丟棄。及至餐廳時，又
    將作案用之鋁球棒、水果刀各一支分別棄置於餐廳對面騎樓旁及水溝中，再進入
    餐廳，告知戊○○案發詳細情形，戊○○於談論中態度平和地陳稱「處理了就算
    了」（台語）等語。己○○則趁隙另將胡家豪所交付之皮包、證件丟棄於餐廳廁
    所垃圾桶中，並另行起意，意圖為自己不法之所有，將胡家豪所交付之GSP1800
    型手機一支，變易持有為所有之意思，予以侵占入己。
三、是日上午七時三十分許，經人發現胡家豪屍體，報警處理。胡家豪全身受有多處
    鈍器傷、切割傷痕跡，計有：(1)頭部鈍器傷（左眶部淤傷約二×一．六公分，
    眼鞏膜有出血右眶部淤傷約一．五×○．五公分，眼鞏膜有出血鼻部淤傷約
    一．八×一公分右頰部淤傷約三×二公分人中處淤傷嘴唇部淤傷、上嘴唇
    約四×二公分、下嘴唇約二．五×一．五公分、嘴唇粘膜層均有裂傷痕跡後頭
    部有頭皮下血腫形成，右頂部－顳部－枕部有血腫形成，約十二×十公分，左頂
    部－顳部－枕部有血腫形成，約十一×八公分）、(2)胸部鈍器傷（左胸部有一
    個圓形之印痕，約五×五公分，疑為手機所致。右前胸部淤傷約四×三公分
    左上胸部淤傷約三×一．五公分）、(3)背部鈍器傷（左上背部有大範圍之淤傷約
    十八×八公分）、(4)背部銳器傷（下背部有四處切割傷：距離頭頂五十九公分
    處，長二十二．七公分距離頭頂六十．二公分處，長二十二．三公分距離頭
    頂六十二．二公分處，長二十四．五公分距離頭頂六十八公分處，長十八公分
    ）、(5)四肢鈍器傷（左上肢於左後肘部及左前臂後部有擦傷及淤傷，擦傷為二
    ．八×一．六公分，淤傷為六×二．五公分左手腕部淤傷約五．五×五公分
    右手背食指淤傷約五．×一．五公分左大腿背部淤傷，成平行直條狀，範圍約
    二十．五×四公分，二條平行直條狀之淤傷痕跡間隔約一公分寬左小腿後部淤
    傷約三×三公分），最後因頭部鈍器傷導致頭皮下血腫形成，頭顱骨嚴重骨折，
    腦部呈瀰漫性蜘蛛網膜下出血而死亡。嗣經警於胡家豪身上取出未交給己○○之
    手機，查出胡家豪身分；另丙○○於警未發覺其犯罪前，主動向高雄市政府警察
    局新興分局自首而接受裁判，而循線查獲上情，並於己○○身上起出胡家豪所有
    之GSP180 0型手機一支。
四、案經高雄縣警察局林園分局移送臺灣高雄地方法院檢察署檢察官偵察起訴。
      理  由
甲、有罪部分：
一、訊據上訴人即被告戊○○固不諱言於九十一年十一月二十日凌晨三時三十分許，
    獲悉被害人胡家豪至其所經營之「鈴俐時尚酒吧」飲酒，即偕同被告己○○返回
    酒吧，與胡家豪一同飲酒，席間曾數落胡家豪，但沒有和胡家豪發生衝突，後因
    見己○○與胡家豪在爭吵，就叫他們要吵到樓下去，不要在上面吵，過沒多久伊
    太太說他們在樓下打架，叫伊下去處理，伊見胡家豪被拉上車時，應被告丙○○
    之言，拿一包鹽巴給丙○○，並說看你們要去那裡，自行處理，就回到樓上店裡
    ，事後伊有打電話問丙○○他們二人在哪裡，叫他們二人到萊茵河餐廳吃東西等
    事實，惟矢口否認有殺害被害人胡家豪之預謀，辯稱：伊沒有拿鋁球棒給己○○
    ，伊所說「載出去處理」之語，是指不要在這裡吵，看你們要去哪裡，自行處理
    ，伊還要做生意，並不知道己○○會殺害胡家豪云云。被告己○○雖坦承於前揭
    時日，與被告戊○○返回酒吧後，與被害人胡家豪同桌飲酒，因胡家豪一再要戊○○過來飲酒，而與之發生爭吵，便將胡家豪押至酒吧樓下，先要拉胡家豪到洪
    瓊宗之車上，因沒有鑰匙，又將胡家豪拉到丙○○使用之另部車子時，因胡家豪
    反抗，先用手打他臉部，見胡家豪要逃跑，才用丙○○交付之球棒毆打他腿部，
    再將他押上車，並叫丙○○開車，本要載胡家豪到大樹，再叫胡家豪自己回家，
    等到丙○○將車開到案發地點，叫胡家豪自行下車後，要胡家豪將身上手機、證
    件及皮包交出，先用球棒打他的腿部，事後又用水果刀劃傷他後背腰部四刀，並
    抹灑鹽巴，而在丙○○去倒車時，又用球棒毆打胡家豪等事實，惟矢口否認有殺
    害被害人胡家豪之犯意，辯稱：伊押胡家豪上車後，將球棒丟上車，在車上才發
    現有刀子及鹽巴，並不知道鹽巴及刀子如何來的？另丙○○說伊講「如果今天他
    不出事，換我有事」云云，其實是胡家豪說的，不是伊講的；胡家豪頭部的傷是
    因天色昏暗不小心才打到他頭部，沒有故意朝他頭上打，至手機部分是伊誤以為
    是自己所有，並沒有侵占之故意云云。被告丙○○對於右揭犯罪事實大致坦承，
    僅否認有殺害被害人之犯意聯絡，辯稱：伊僅是應己○○要求，開車載胡家豪到
    案發地點，只是要教訓胡家豪而已，事先與己○○並沒有殺害胡家豪之犯意聯絡
    云云。被告甲○○則矢口否認有幫助傷害及妨害自由之犯行，辯稱：伊當時要騎
    機車回家，胡家豪衝出車門剛好碰到伊車子，人壓在伊身上，所以就自然反應把
    他推開，並沒有幫助他們犯罪的意思云云。
二、經查：
  (一)被害人胡家豪因在被告戊○○經營之中古車行兼職業務工作，因佣金問題時與被
    告戊○○發生爭執，是日凌晨三時三十分許，胡家豪電邀友人洪瓊宗陪同前往「
    鈴俐時尚酒吧」找被告戊○○談論佣金問題及被告戊○○與胡家豪飲酒之際，有
    訓斥數落胡家豪等過程，已經證人洪瓊宗於警訊、偵查及原審中證述明確（見警
    卷五十頁、偵查卷第四四頁反面、原審卷第一七九頁），徵諸被告戊○○於原審
    調查時亦坦稱：「被害人有在我中古車行作業務」「．．．我與己○○、死者、
    洪瓊宗一起在聊車行的事。我對死者說他吹牛，說話不算話，沒有信用、自私，
    背信忘義，重色輕友，此事與車行無關。我認為死者在我這說一套、又作一套，
    這會影響我的工作發展。」等語（見原審卷第一一九頁），另被告己○○於偵查
    中亦曾供稱：「我知道戊○○與被害人有關於買車之金錢糾紛。」等語（見偵查
    卷第六二頁），足見胡家豪與被告戊○○二人間確實因佣金問題存有芥蒂一節，
    實堪認定。
  (二)被告己○○如何因不滿被害人胡家豪之言語態度，不顧胡家豪反抗，將胡家豪押
    至酒吧樓下，隨即將胡家豪押上車，過程中因胡家豪抵抗及逃跑，被告己○○憤
    而徒手毆打胡家豪臉部及手持被告丙○○交付之鋁球棒毆擊胡家豪腿部，致胡家
    豪腿部受重創後，再將之強押上車，召喚被告丙○○拿刀子，被告戊○○拿球棒
    、鹽巴及被告己○○、戊○○均叫喚被告丙○○開車，被告戊○○並交代「載出
    去處理」等語之過程，已迭據被告丙○○於警訊、偵查及原審中供證明確（見警
    卷第十七至十九頁、偵查卷第二七頁反面至二九頁、九四頁、原審卷第一○九至
    一一○頁）。在場被告甲○○、乙○○亦均證稱：被告戊○○用台語說「載出去
    處理」等語（見偵查卷第一○六頁反面、一○七頁）。被告己○○則對於上述情
    節除有關刀子、鹽巴表示是在車上發現，不知是何人放的外，對其餘過程均坦承
    不諱（見原審卷第九八、九九頁及本院九十二年十月三十日準備程序筆錄），並
    於本院審理時供稱：我是聽戊○○的指示，他叫我帶被害人出去處理，意思是要
    帶出去打等語明確（見本院九十二年十二月十七日審判筆錄）。而被告戊○○亦
    坦認於被告己○○與胡家豪在酒吧內爭吵時，有叫他們到外面吵及下樓目睹被告
    己○○將胡家豪押上車後，拿一包鹽巴給被告丙○○，並對被告己○○說看你們
    要去那裡，自行處理等語（見警卷第十四頁、原審卷第一二○頁及本院九十二年
    十月三十日準備程序筆錄），經核上揭被告己○○、丙○○、戊○○三人對於其
    等坦承之部分，互核情節大致相符，自可採為其等三人不利之證據。雖被告己○○辯稱刀子與鹽巴是在車行途中才發現云云；被告戊○○辯稱沒有拿鋁球棒給被
    告己○○云云，惟查：被告己○○曾於車上，向被告丙○○詢問刀子在哪裡等情
    ，已經被告己○○於警訊時供述明確（見警卷第三頁），另於偵查中亦供述鹽巴
    是戊○○拿給丙○○的等語（見偵查卷第三十頁反面）；且被告戊○○亦坦承鹽
    巴是伊拿給被告丙○○無誤；又被告己○○將胡家豪押上車後，叫被告戊○○拿
    鋁球棒等過程，亦迭經被告丙○○於前開偵查及原審中供證在卷，足徵被告己○○、戊○○二人上開所辯及被告戊○○於本院辯稱：我沒有叫丙○○去開車載己○○和被害人出去，鹽巴不是我主動交付的，鋁棒也不是我交給他們云云，無非
    事後卸責之詞，均不足採。被告丙○○嗣於本院改稱：本件是戊○○叫我去開車
    的，水果刀是我當吧台在用的，戊○○叫我去開車我一時緊張忘了放下，就一起
    帶上車，鹽巴和球棒是我開車到店門口戊○○直接丟到車上叫我們帶出去處理等
    語（見本院九十二年十月三十日準備程序筆錄），與其前開供述略有不符，應係
    時隔較久，記憶陳述有誤所致，本院斟酌認應以較接近事件發生時之偵查及原審
    中之供述為可採，附此敘明。
  (三)關於事實二部分之犯罪事實除被告己○○否認侵占被害人胡家豪之手機一節外，
    業經被告己○○、丙○○迭於警訊及偵審中大致坦承在卷，互核彼此供述之情節
    亦大致相符。被告己○○雖辯稱：我沒有對胡家豪說：「如果今天他（指胡家豪
    ）不出事，換我有事」等語及最後是因天色昏暗，不小心打到胡家豪的頭云云；
    被告丙○○亦辯稱：我在車上，沒有看清楚己○○有無打胡家豪云云；被告戊○○則辯稱：我並沒有跟胡家豪講電話云云。惟查：被告己○○於警訊時就其如何
    先用球棒毆打胡家豪腿部，再用刀子劃傷腰際，抹灑鹽巴，最後再持球棒連續重
    打胡家豪頭部四下等情，已詳述在卷（見警卷第三頁正、反面），被告丙○○對
    於上述情節亦供述歷歷（見警卷第十七頁正、反面、偵查卷第二九頁），且於警
    訊及偵查中分別指證被告己○○曾說：「假如胡家豪如果不死他會有事」（見警
    卷第二一頁）及「如果今天他不出事換我有事」等語明確（見偵查卷第九四頁反
    面），應非故意誣陷之詞，被告己○○空言否認未對胡家豪為上開陳述，無非避
    就之詞，不足採信；而被告丙○○嗣於原審及本院改稱：是胡家豪說「如果今天
    我沒有事，換你有事」等語（見原審卷第一一○頁及本院九十二年十月三十日準
    備程序筆錄），衡諸當時胡家豪已身受重創，豈敢再揚言放話之可能？是被告丙○○事後翻異之詞，顯係迴護被告己○○而顛倒事實，亦不足採。又案發當天為
    農曆十月十六日，未下雨，屬低雲量，已經本院函詢中央氣象局高雄氣象站屬實
    ，有該站九十二年十二月三日高象字第○九二六四○○四八二號函附地面氣象要
    素軋孔表暨日出日沒時刻表一份在卷為佐，是縱認案發時為凌晨五時十餘分許，
    在位處高屏溪河床產業道路之偏遠處，天色昏暗，但應不致視線不明，否則被告
    己○○及丙○○對於上述情節何以仍能清晰描述之理？況被告丙○○於原審調查
    時仍陳稱：我從後照鏡看到己○○拿球棒打胡家豪的頸部等語（見原審卷第一一
    ○頁），參酌被告二人當時所在位置，被告丙○○當時正在倒車，位置較遠，仍
    能目睹被告己○○持球棒重擊胡家豪頭頸部，而當時近在胡家豪身邊之被告己○○卻未能看清伊當時毆擊胡家豪身體何部位？顯難令人置信。足證被告己○○、
    丙○○二人事後所辯上開情詞，洵屬事後卸責之詞，委不足採。另於事實二所示
    之案發地點，被告丙○○確實有撥打行動電話給被告戊○○，再交由胡家豪與被
    告戊○○對話等情，亦分別經被告己○○、丙○○供述屬實（見原審卷第一一○
    、二四一、二四二頁），並有被告戊○○、丙○○所使用行動電話之通聯記錄附
    卷可佐（見偵查卷第一八一頁反面），依該通聯記錄明細觀之，被告丙○○所使
    用之0000000000號行動電話確有於是日凌晨五時九分二十一秒撥打被告戊○○所
    使用之0000000000號行動電話，通話時間長達七十九秒，接收基地台在屏東市○○○路一二一號八樓之紀錄，足徵被告丙○○、己○○上述所言，確屬實情。被
    告戊○○選任辯護人雖以前開通聯紀錄之接收基地台在屏東市，與案發地點不符
，質疑被告丙○○、己○○上開供述之真實性云云。惟基地台之接收地點係涵蓋
    一定之範圍，本件案發地點隔高屏溪河堤對岸即是屏東市，此經原審法官於九十
    二年七月二十日勘驗現場並製有現場圖附卷可憑（見原審卷第三二九、三三○頁
    ），是在案發地點使用行動電話，而為高屏溪對岸之基地台接收，並不悖常理，
    上開通聯紀錄應認與事實相符，被告戊○○否認曾與胡家豪通電話之詞，核與事
    實不符，亦不足採。
  (四)被害人胡家豪全身受有多處鈍器傷、切割傷痕跡，計有：(1)頭部鈍器傷（左眶
    部淤傷約二×一．六公分，眼鞏膜有出血右眶部淤傷約一．五×○．五公分，
    眼鞏膜有出血鼻部淤傷約一．八×一公分右頰部淤傷約三×二公分人中處
    淤傷嘴唇部淤傷、上嘴唇約四×二公分、下嘴唇約二．五×一．五公分、嘴唇
    粘膜層均有裂傷痕跡後頭部有頭皮下血腫形成，右頂部－顳部－枕部有血腫形
    成，約十二×十公分，左頂部－顳部－枕部有血腫形成，約十一×八公分）、(2)
    胸部鈍器傷（左胸部有一個圓形之印痕，約五×五公分，疑為手機所致。右
    前胸部淤傷約四×三公分左上胸部淤傷約三×一．五公分）、(3)背部鈍器傷（
    左上背部有大範圍之淤傷約十八×八公分）、(4)背部銳器傷（下背部有四處切割
    傷：距離頭頂五十九公分處，長二十二．七公分距離頭頂六十．二公分處，
    長二十二．三公分距離頭頂六十二．二公分處，長二十四．五公分距離頭頂
    六十八公分處，長十八公分）、(5)四肢鈍器傷（左上肢於左後肘部及左前臂後
    部有擦傷及淤傷，擦傷為二．八×一．六公分，淤傷為六×二．五公分左手腕
    部淤傷約五．五×五公分右手背食指淤傷約五．×一．五公分左大腿背部淤
    傷，成平行直條狀，範圍約二十．五×四公分，二條平行直條狀之淤傷痕跡間隔
    約一公分寬左小腿後部淤傷約三×三公分），而因頭部鈍器傷導致頭皮下血腫
    形成，頭顱骨嚴重骨折，腦部呈瀰漫性蜘蛛網膜下出血而死亡等情，已經檢察官
    督同法醫師相驗屍體屬實，製有勘驗筆錄、鑑定驗斷書、解剖紀錄報告、相驗屍
    體證明書及現場照片等附卷可稽（見相卷第二至三、六、十至二二頁、偵查卷第
    七二至八四頁、警卷第七九至八八頁），足徵被害人胡家豪確係因遭被告己○○
    徒手毆打臉部、以球棒毆擊腿部、手臂及持刀劃割後背腰部，以致身上有多處鈍
    器傷、切割傷，最後因頭部鈍器傷導致頭皮下血腫形成，頭顱骨嚴重骨折，腦部
    呈瀰漫性蜘蛛網膜下出血而死亡，二者有相當因果關係，洵堪認定。又被告己○○持以毆擊胡家豪之鋁球棒雖未扣案，但一般供棒球擊球用之鋁球棒，材質堅硬
    ，以之重擊人體頭部，當足以致人於死，此為一般人日常生活經驗所知，被告己○○為庚識正常之成年人，自無諉為不知之理。竟於胡家豪已先遭其毆擊腿部傷
    重不能行動之情況下，猶持足以置人於死之凶器鋁球棒重擊胡家豪頭部數下，且
    下手甚重，直至胡家豪倒地不起，始罷手離去，胡家豪終因頭部鈍器傷導致頭皮
    下血腫形成，頭顱骨嚴重骨折，腦部呈瀰漫性蜘蛛網膜下出血而死亡，堪認被告
    己○○對於胡家豪死亡之結果，顯有預見，且其發生並不違背其本意，應有殺人
    之不確定故意甚明。被告己○○辯稱並無預見會打死被害人，只是要教訓他云云
    ，顯不可採。
  (五)被告己○○從酒吧二樓將被害人胡家豪強押下樓後，即逕押往停放於路邊之自小
    客車等過程，已如前述，證諸證人洪瓊宗於偵查時證稱：「在下來時我還聽到己○○說『到現場再說』（台語），胡家豪不願意上他們的車，他們還揍他。」等
    語（見偵查卷第四六頁）及被告己○○亦自承：上車後我叫丙○○要載往大樹方
    向等語（見原審卷第九九頁），核與被告丙○○供稱：是己○○說要到大樹的方
    向等情一致，雖無積極證據足認渠等事先有預謀，但從此跡證顯示，應可證明被
    告己○○將胡家豪強押到樓下之目的，即是要將胡家豪載離酒吧現場，且當時心
    中已有目的地，堪可認定。另被告己○○因胡家豪抗拒上車，即手持被告丙○○
    交付之鋁球棒重擊胡家豪腿部，使其受重創之時，被告戊○○、丙○○均在場目
    睹，且當時證人即與胡家豪同行之洪瓊宗仍在現場，若被告等人意在教訓胡家豪
    ，衡情此時教訓之意已達，應可罷手，何以被告等人仍執意要押胡家豪上車？且
    被告等人於匆忙間，仍分別交付鋁球棒、水果刀及鹽巴等物上車，再由被告丙○○開車離開酒吧。綜此判斷，被告己○○、丙○○所辯僅是要教訓被害人云云，
    顯難令人置信。另依前述，被告丙○○將車開至高雄縣大寮河床邊產業道路後，
    曾應胡家豪之請求，撥打行動電話給被告戊○○，由胡家豪與被告戊○○對話，
    雖被告己○○、丙○○均供稱不知其二人對話內容，但被告丙○○於原審調查時
    供稱：「胡家豪一直說不要這樣。」等語（見原審卷第一一○頁），由此可知被
    告戊○○於接聽此通行動電話時，已知胡家豪身陷之處境，應可預見其不利之結
    果，而容任該結果之發生，未出言制止；且在酒吧現場時，被告戊○○亦已知悉
    胡家豪腿部已遭被告己○○重擊受傷，若被告戊○○當時所言「載出去處理」是
    指不要在酒吧裡吵之意，何以此時被告戊○○不於電話中告知被告己○○、丙○○，不要再傷害胡家豪，而任由胡家豪在電話中一再哀求被告戊○○不要這樣？
    況從前揭行動電話通聯紀錄查知，被告戊○○於是日凌晨五時三十七分許、五時
    四十七分許，又接續撥打被告丙○○之行動電話（見偵查卷第一八一頁反面），
    更應知悉渠等上開行徑，既未指示將胡家豪送醫，自對其死亡結果之發生，亦不
    違背其本意，再依被告乙○○於警訊及偵查中均證述：在餐廳他們說看電視新聞
    就知道了，被告戊○○當時態度很平常等語（見警卷第三一頁及偵查卷第一○六
    頁反面、一○七頁），更足以證明被告戊○○所言「載出去處理」乙語之意涵絕
    非僅止於其所辯上開情詞而已。另參酌被告己○○於警訊時供述：「．．．我將
    胡家豪拉下車，並叫胡家豪將皮包、手機拿出來後，我就將皮包、手機放入我的
    口袋，這時我聽到胡家豪說：『他不敢』，於是我問他：『你是不是都亂說話』
    ，胡回答：『沒有』，我就用鋁球棒打他的腳（約三、四下），並且叫他趴著，
    ．．．，再逼問他：『擱無亂講麼？』，他回答：『沒有』，於是我就再用鋁球
    棒連續重打他的頭部四下．．．」等語（見警卷第三頁正、反面），可見被告己○○於該通電話掛斷後，仍繼續毆擊胡家豪終至其頭顱骨嚴重骨折，腦部呈瀰漫
    性蜘蛛網膜下出血而死亡，是以被告戊○○對此殺人之結果，縱或無殺人之直接
    犯意聯絡，但綜上跡證顯示，已足證被告戊○○對於胡家豪有遭殺害之危險，應
    有所預見，且其發生亦不違背其本意，其有殺人之不確定故意，並與被告己○○
    有犯意之聯絡，實無庸置疑。再查，被告丙○○事先亦已知情胡家豪腿部遭被告
    己○○重擊受傷之事實，又是開車載胡家豪到達事實二所示案發地點之人，對胡
    家豪是否有遭殺害之危險，依法應有防止之義務，其竟於在場聽聞目睹被告戊○○與胡家豪之對話內容後，仍容任被告己○○再度傷害胡家豪，並於見被告己○○毆擊胡家豪頭部，有致生命之危險時，未加以制止，而容任該結果之發生，始
    開車載被告己○○離開現場，足徵被告丙○○對被告己○○上開不確定故意殺人
    之行為，顯有默示之合致，亦應認有犯意之聯絡，昭然若揭。被告戊○○、丙○○二人所辯上開各語，均屬事後卸責之詞，不足為取。
  (六)右揭被告己○○侵占被害人胡家豪手機部分之犯行，雖為被告己○○所否認，惟
    觀被告己○○於殺害胡家豪後，即將作案用之鹽巴、水果刀及鋁球棒沿途丟棄，
    及至高雄市○○路之萊茵河餐廳後，仍能藉機將胡家豪交付之皮包、證件等物丟
    棄於餐廳廁所垃圾桶中，獨留胡家豪GSP1800型手機一支在身上，直至為警查獲
    ，且其亦不否認確有叫胡家豪交付手機乙情，足見被告所辯誤以為該手機是自己
    所有云云，顯係事後卸責之詞，不足採信。又被告己○○叫胡家豪交出身上所有
    皮包、證件及手機等物，係唯恐他人發現犯行，並防止胡家豪對外聯絡求援，始
    命胡家豪交出上開足以辨識其身分之物，此經被告己○○供述在卷，衡諸當時情
    境，應認尚與常情無違，又無其他積極證據足認其上開行為係有強盜劫財之不法
    犯意，自不能逕以強盜罪相繩。至其事後獨留上開GSP1800型手機一支在身上，
    應係另行起意，將該支手機變易持有為所有之意思，侵占入己之犯意甚明。被告
    己○○所辯無侵占之故意云云，無非事後推諉之詞，亦不足採。
  (七)另被告甲○○於被害人胡家豪趁機逃逸之時，確有將胡家豪拉住之事實，已經被
    告己○○、丙○○分別於警訊及偵查中供證明確（見警卷第四頁反面、十八頁、
    偵查卷第三十頁反面），互核證述情節大致相符，被告甲○○於警偵訊中亦均承
    稱：「胡家豪趁機逃出車外時，恰好撞倒我之機車，我順手抓住胡家豪左手臂欲
    找他理論。」、「死者從車內逃跑出來撞倒我機車，我當時就抓住死者，死者就
    由己○○與丙○○押走。」等語（見警卷第二四頁、偵查卷第二四頁反面），足
    見其嗣於原審及本院審理時否認有拉住胡家豪之舉止云云，已難令人置信；且被
    告甲○○當時既在場目睹胡家豪被人強押上車時反抗，並遭被告己○○毆打之過
    程，縱使胡家豪於趁機逃逸時，有撞倒其機車之事實，衡情其應知此乃胡家豪情
    急下不慎之所為，實無攔阻予以責難之必要。何況被告己○○、丙○○上開供述
    均未提及胡家豪有撞倒機車，才為被告甲○○拉住之情節，益徵被告甲○○於警
    偵訊時所辯前開情詞，顯與常情不符，不足採信。綜此論述，被告甲○○於在場
    目睹被告己○○要將胡家豪強押上車遭拒後，徒手毆打胡家豪，及至胡家豪趁機
    逃逸時，卻出手將胡家豪拉住，阻止胡家豪逃逸，足見其有傷害及妨害自由之幫
    助犯意，堪可認定。被告己○○、丙○○嗣於原審翻異改稱沒有看到被告甲○○
    當時有何舉動云云，顯係事後迴護被告甲○○之詞，不足為採。
  (八)至公訴意旨指稱被害人胡家豪曾於九十一年十一月十九日中午某時，至鈴俐時尚
    酒吧與被告戊○○商討解決債務問題，即與被告戊○○發生爭執云云。經查此部
    分指述業經被告戊○○否認，且觀前揭行動電話通聯紀錄，是日被告戊○○與被
    害人胡家豪並無任何電話聯絡紀錄，亦無證據足資證明前揭指述實在，故本院不
    為相同之認定。另被告己○○、丙○○、戊○○於原審均供稱：被告戊○○於被
    告丙○○開車載胡家豪到河床產業道路之案發地途中，有撥打被告丙○○之行動
    電話云云，惟綜觀前開行動電話通聯紀錄，是日凌晨三時三十分許至五時十分許
    止，均未有上開被告三人所供稱之通話紀錄，被告己○○、丙○○、戊○○所稱
    上情，已無積極證據可資佐憑，已難採信。況且被告己○○、丙○○供稱是接到
    此通電話後，才轉向往大寮方向開去云云，核與被告戊○○所述伊打電話，是要
    詢問被告丙○○要將胡家豪載往何處云云，彼此供述內容亦不相符，是本院對被
    告己○○、丙○○、戊○○三人此部分之供述，不採為認定事實之依據。又證人
    即案發當天在鈴俐時尚酒吧內之客人陳恩彤、黃欣容、張欽棠等人僅證述當天案
    發前在酒店內之情形云云（見偵查卷第一四○頁反面至一四一、四九至五○頁）
    ，因與本院認定之犯罪事實無直接關聯，故不予論述，附此敘明。
  (九)綜上所述，被告戊○○、己○○、丙○○、甲○○所辯上開各語，均屬事後卸責
    迴護之詞，不足採信。本件事證已臻明確，其等上揭犯行，均堪認定，應予依法
    論科。
三、核被告戊○○、己○○、丙○○三人之犯行，均係犯刑法第二百七十一條第一項
    之殺人罪。第三百零二條第一項剝奪人之行動自由罪及第二百七十七條第一項之
    傷害罪。其等三人先前所為限制被害人行動自由及傷害被害人之行為，有方法結
    果之牽連關係，應依刑法第五十五條規定，從一重論以刑法第三百七十一條第一
    項之殺人罪（最高法院六十八年台上字第一九八號判例參照）。被告三人就此部
    分互有犯意之聯絡及行為之分擔，均為共同正犯。被告己○○侵占被害人手機之
    犯行，則另犯刑法第三百三十五條第一項之侵占罪。查該手機是被害人交給被告
    己○○保管之物，已如前述，被告己○○將之變易持有為所有之意思，佔為己有
    ，應係犯刑法第三百三十五條第一項之普通侵占罪，公訴人認係犯同法第三百三
    十七條之侵占離本人持有之物罪，顯有誤會，惟其起訴之基本社會事實相同，本
    院自得予以審理，並依法變更起訴法條。另被告甲○○所為，係犯刑法第三十條
    第一項、第三百零二條第一項之以非法方法剝奪人行動自由罪之幫助犯，並依同
    法第三十條第二項規定，按正犯之刑減輕之。按正犯己○○當時意在以強暴方法
    剝奪被害人之行動自由，是其於事實一所為之傷害行為，應屬強暴行為之當然結
    果，不另論以傷害罪，故被告甲○○亦不另論以傷害罪之幫助犯。被告己○○所
    犯上開二罪，犯意各別，行為互殊，應予分論併罰。又被告丙○○於偵查機關未
    發覺其犯罪事實前，主動向警察機關自首坦承犯行而接受裁判，此經證人即高雄
    縣警察局刑警隊偵查員郭明湖於原審證述明確（見原審卷第三八四、三八五頁）
    ，符合自首之要件，應依刑法第六十二條前段規定，減輕其刑。
四、原判決就被告己○○侵占部分及被告甲○○部分，以其二人罪證明確，因而適用
    刑事訴訟法第三百條，刑法第三百三十五條第一項、第三百零二條第一項、第三
    十條，罰金罰鍰提高標準條例第一條前段之規定，並審酌被告己○○犯罪之目的
    、手段及犯後態度等一切情狀，量處有期徒刑四月；被告甲○○其因一時失慮，
    偶見友人在教訓被害人，不問就裡，從旁予以助力，犯後又畏罪否認犯行等一切
    情狀，量處有期徒刑一年。經核原判決此部分認事用法，均無不合，量刑亦稱妥
    適，被告己○○此部分上訴意旨及被告甲○○上訴意旨，均執前詞，否認犯行；
    檢察官循告訴人丁○○聲請上訴意旨認原判決對被告甲○○量刑過輕等語，均無
    理由，應予駁回。
五、原審就被告戊○○丙○○二人部分及被告己○○共同殺人部分，認其等罪證明確
    ，因予論罪科刑，固非無見，惟查：原判決事實欄認被告己○○與戊○○係共同
    基於殺人之不確定犯意，而為本件犯行，惟於理由欄卻認被告己○○下手重擊被
    害人頭部之時，顯有殺人之決心甚明（見原判決第十頁理由二、(五)倒數第二行起
    ），前後就上開被告三人究係直接故意殺人或不確定故意殺人犯意之論述，顯有
    矛盾；且於事實欄未就被告丙○○如何符合共同殺人之不確定故意要件，論述明
    確，僅描述其參與之過程，顯難認與該罪之構成要件事實相符，均有未洽。被告
    戊○○、丙○○二人及被告己○○就共同殺人部分，上訴意旨猶執陳詞否認有殺
    人犯意，或否認有共同殺人之犯意聯絡及行為分擔；檢察官依告訴人即被害人之
    父丁○○之聲請，上訴意旨以原判決就被告戊○○、丙○○之量刑過輕（對被告
    己○○部分已撤回上訴），俱指摘原判決此部分不當，雖均無理由，但原判決此
    部分既有可議之處，自應由本院將原判決關於被告戊○○、丙○○部分及被告己○○共同殺人暨定執行刑部分均撤銷。審酌被告己○○、戊○○、丙○○僅因細
    故即合意強押被害人至偏僻處加以傷害，縱使有生命之危險，亦不違背其本意，
    令人聞之悚然，且被告己○○於行兇過程中，先以球棒、刀子加以重擊受傷，再
    以鹽巴抹灑傷口予以凌虐，最後再持球棒重擊被害人頭部致死，足見其態度冷靜
    、殘忍，手段極其兇殘，惟念其犯後坦承大部分犯行，並與被害人家屬達成民事
    訴訟上和解，態度尚佳，且於犯本案前，並未受有期徒刑以上刑之宣告，素行尚
    可，有臺灣高等法院被告全國前案紀錄表附卷可憑，一時失慮，致罹重典，尚無
    處以極刑之必要等一切情狀，爰就被告己○○所犯殺人罪部分量處無期徒刑，並
    依法宣告褫奪公權終身。又就上開撤銷改判部分所處之刑，與前開駁回上訴之侵
    占部分，所處有期徒刑四月，定應執行無期徒刑，褫奪公權終身，以資懲儆。另
    被告戊○○因與被害人有金錢糾紛，見被害人與被告己○○發生爭執，竟不思從
    中調處，反示意被告己○○帶出去外面處理，過程中亦獲悉被告己○○行兇之情
    節，對於被害人有遭殺害之危險，顯有預見，竟未加以制止，事後知悉被害人已
    遭殺害，態度極其冷靜，犯後又飾詞卸責，未見悔意等一切情狀，從重量處無期
    徒刑，並依法宣告褫奪公權終身。至被告丙○○在本案中僅擔任司機之角色，面
    對被害人之求情，仍給予和被告戊○○商議之機會，並於被告己○○毆擊被害人
    之際，曾出言制止，足見其良心未泯，尚有憐憫之心，犯後又出面自首等一切情
    狀，酌情量處有期徒刑十年，並依其犯罪之性質，認有宣告褫奪公權之必要，併
    宣告褫奪公權六年。上開被告等犯罪所用之水果刀、鋁球棒各一支及鹽巴一包，
    均已經被告己○○丟棄，此經其供明在卷，顯已滅失，因非屬違禁物，且為避免
    日後執行之困難，故不併予宣告沒收，附此敘明。
六、公訴意旨於犯罪事實欄另以：被告己○○在其以非法方法限制被害人胡家豪之行
    動自由之際，見洪瓊宗前來制止，竟出言「再過來，就知道會死了」（台語）恐
    嚇洪瓊宗，使洪瓊宗因而心生畏懼退去等情（證據並所犯法條欄漏論恐嚇罪嫌）
    。經查公訴人所指此部分事實，係依據證人洪瓊宗於九十一年十一月二十二日偵
    查中之指訴（見偵查卷第四五頁）。惟綜觀起訴書之全部意旨，此部分陳述應僅
    係單純闡述事實之經過，且證人洪瓊宗於警訊時並未有上開之陳述，及至原審調
    查時亦僅指稱：「己○○跟我說『沒有我的事，叫我閃到一邊去』」等語（見原
    審卷第一七九、一八○頁），顯與其前揭供述之內容不符，是證人洪瓊宗前揭偵
    查中之指訴，尚難認與事實相符。此外，又查無其他事證足資證明被告己○○有
    此部分恐嚇犯行，本應為無罪之諭知，惟因此部分與前揭起訴論罪科刑部分，屬
    牽連犯之裁判上一罪關係，故不另為無罪之諭知，併予敘明。
乙、無罪部分：
一、公訴意旨另以：被告乙○○於是日凌晨四時許，與被告甲○○偕同至鈴俐時尚酒
    吧一樓飲酒，其間目睹被告己○○將被害人胡家豪從二樓強押下樓，徒手毆打胡
    家豪，並要將胡家豪強押上車，經胡家豪趁隙逃離，被告乙○○明知胡家豪已遭
    限制自由及毆擊，若妨害胡家豪逃離現場，將可能繼續遭致前開之傷害，竟基於
    幫助被告己○○等人之犯意，推擠拉扯胡家豪，不讓胡家豪逃離現場，致使被告
    己○○得以球棒繼續擊打胡家豪，再將之強押上車後駛離現場。因認被告乙○○
    亦涉有傷害、妨害自由之幫助犯罪嫌等語。
二、按犯罪事實應依證據認定之，無證據不得認定犯罪事實；又不能證明被告犯罪者
    ，應諭知無罪之判決。刑事訴訟法第一百五十四條第二項及第三百零一條第一項
    分別定有明文。又按刑事訴訟法上所謂認定犯罪事實之證據，係指足以認定被告
    確有犯罪行為之積極證據而言，如未能發現相當證據或證據不足以證明，自不能
    以推測或擬制之方法，以為裁判基礎，最高法院二十九年度上字第三一五號及
    四十年度台上字第八十六號分別著有判例可資參照。而認定不利於被告之事實，
    須依積極證據，苟積極證據不足為不利被告之認定時，即應為有利於被告之認定
    ，更不必有何有利之證據；又認定犯罪事實所憑之證據，雖不以直接證據為限，
    間接證據亦包括在內，然而無論直接證據或間接證據，其為訴訟上之證明，須於
    通常一般之人均不致有所懷疑，而得確信其為真實之程度者，始得據為有罪之認
    定，倘其證明尚未達到此一程度，而有合理之懷疑存在而無從使事實審法院得有
    罪之確信時，即應由法院為諭知被告無罪之判決，最高法院亦分別著有三十年度
    上字第八一六號及七十六年度台上字第四九八六號判例足參。
三、本件公訴意旨認被告乙○○涉有前揭罪嫌，無非以證人洪瓊宗之證述，為其唯一
    論據。經訊之被告乙○○則堅決否認有何前揭犯行，辯稱：伊當時僅在旁見及上
    述情節，並未有拉扯被害人之行為等語。
四、經查：證人洪瓊宗於警訊時並未有被害人胡家豪遭人拉扯阻攔逃逸之供述，及至
    偵查中始證稱：「我確定看到甲○○、乙○○二人先推胡家豪，不讓胡家豪離開
    ，然後跑來限制我行動。」等語（見偵查卷第一六二頁反面），於原審調查時卻
    陳稱：「乙○○、甲○○看到我衝過去，就站在我的後面，要拉扯我。」等語（
    見原審卷第一七九頁），前後供述不一，是否可信，已有存疑？另據同案被告己○○於警偵訊時均僅供述被告甲○○有拉被害人之衣服，被告乙○○並未有任何
    舉動等語（見警卷第四頁反面、偵查卷第三○頁反面）。同案被告丙○○於警訊
    時亦僅供述：胡家豪要逃跑時，甲○○拉住胡家豪等語（見卷第十八頁），另於
    偵查中亦僅陳稱：當時被告乙○○在喝酒等語（見偵查卷二八頁），可證被告乙○○當時僅因在現場飲酒，而目睹上情而已，並未有積極證據足以證明被告乙○○當時有何推擠拉扯被害人胡家豪之積極舉動，應堪認定。雖同案被告丙○○於
    警訊時另指證被告乙○○有在現場助勢云云，但綜觀被告丙○○之供述內容，並
    未具體描述被告乙○○有何推擠拉扯或其他幫助之積極舉動，尚難僅以被告乙○○當時確實在場及同案被告丙○○空言指稱其在場助勢等語，遽為不利於被告乙○○之認定。被告乙○○辯稱未幫助被告己○○等人犯罪等語，尚非無據，應堪
    採信。
五、綜上所述，公訴人認被告乙○○涉有前揭犯行，尚無法依其提出之證據而獲得證
    明，此外，復查無其他積極證據足資證明被告乙○○確有公訴意旨所指之犯行，
    即屬不能證明被告乙○○犯罪。原審以不能證明告乙○○犯罪，依法諭知其無罪
    ，此部分經核尚無不合，檢察官上訴意旨，仍執陳詞，指摘原判決此部分不當，
    求為有罪之判決，為無理由，應予駁回。
據上論斷，應依刑事訴訟法第三百六十九條第一項前段、第三百六十四條、第三百六
十八條、第二百九十九條第一項前段，刑法第二十八條、第二百七十一條第一項、第
三百零二條第一項、第二百七十七條第一項、第五十五條、第六十二條前段、第三十
七條第一項、第二項、第五十一條第二款，罰金罰鍰提高標準條例第一條前段，判決
如主文。
本案經檢察官林應華到庭執行職務。
中    華    民    國      九十二      年      十二      月     三十一   日
                              臺灣高等法院高雄分院刑事第八庭
                                  審判長法官  郭雅美
                                    法官  江泰章
                                        法官  裕斗
右正本證明與原本無異。
如不服本判決應於收受本判決後十日內向本院提出上訴書狀，其未述上訴理由者，
並得於提起上訴後十日內向本院補提理由書狀（均須按他造當事人之人數附繕本)「
切勿逕送上級法院」。
                                      書記官  吳福連
中    華    民    國      九十二      年      十二      月     三十一   日
附錄本案判決論罪科處法條：
刑法第二百七十一條第一項：
殺人者，處死刑、無期徒刑或十年以上有期徒刑。
刑法第三百三十五條第一項：
意圖為自己或第三人不法之所有，而侵占自己持有他人之物者，處五年以下有期徒刑
、拘役或科或併科一千元以下罰金。
刑法第三百零二條第一項：
私行拘禁或以其他非法方法，剝奪人之行動自由者，處五年以下有期徒刑、拘役或三
百元以下罰金。


司法院資訊處製作；財團法人民間司法改革基金會備份。
